【裁判字號】    95,易,883
【裁判日期】    950926
【裁判案由】    業務侵占
【裁判全文】
臺灣高雄地方法院刑事判決               95年度易字第883號
公  訴  人  臺灣高雄地方法院檢察署檢察官
被      告  甲○○
上列被告因業務侵占案件，經檢察官提起公訴（95年度偵緝字第
846 號），本院判決如下：
    主    文
甲○○意圖為自己不法之所有，以詐術使人將本人之物交付，處
有期徒刑肆月，如易科罰金，以銀元參佰元即新台幣玖佰元折算
壹日。
    事    實
一、緣甲○○曾於民國88、89年任職三商美邦人壽保險股份有限
    公司（下稱三商人壽公司）期間，向乙○○招攬下述2 份保
    單（下稱系爭保單）：(一)被保險人為乙○○之祥安終身壽險
    ，保單號碼：000000000000、生效日：88年12月10日、保費
    ：半年繳新台幣（下同）13,033元。(二)被保險人為鍾志成之
    六年繳費金富利終身保險，保單號碼：000000000000、生效
    日：89年6 月26日、保費：半年繳28,612元。又甲○○已於
    92年10月13日自三商人壽公司離職，竟意圖為自己不法所有
    ，隱瞞已離職之事實，於92年12月間某日，在乙○○位於高
    雄市小港區○○○路租屋處，佯稱仍係保險業務專員為詐術
    ，向乙○○收取前述2 份保單92年12月份之保費，使乙○○
    陷於錯誤，而交付共41,645元之保費（下稱系爭保費）。
二、案經臺灣高雄地方法院檢察署檢察官自動檢舉偵查起訴。
    理    由
壹、證據能力部分：
一、按被告以外之人於偵查中向檢察官所為之陳述，除顯有不可
    信之情況者外，得為證據；又被告以外之人於審判外之陳述
    ，雖不符前4 條之規定，而經當事人於審判程序同意作為證
    據，法院審酌該言詞陳述或書面陳述作成時之情況，認為適
    當者，亦得為證據；當事人、代理人或辯護人於法院調查證
    據時，知有第159 條第1 項不得為證據之情形，而未於言詞
    辯論終結前聲明異議者，視為有前項之同意，刑事訴訟法第
    159 條之1 第2 項、第159 條之5 分別定有明文。
二、查證人即告訴人乙○○於偵查中之結證及警詢之陳述，雖均
    屬傳聞證據；惟依現階段刑事訴訟法規定，檢察官係代表國
    家偵查犯罪、實施公訴，依法有訊問被告、證人、鑑定人之
    權，而實務運作時，檢察官偵查中向被告以外之人所取得之
    陳述，原則上均能遵守法律規定，不致於違法取供，故可信
    度極高，且本案被告並未提出前揭檢察官訊問下之陳述有何
    顯不可信之情事；另關於警詢之陳述部分，檢察官、被告於
    本院言詞辯論終結前，均未對之聲明異議，且本院審酌乙○
    ○警詢陳述作成時之情況，並無不適當之情形，是依上開規
    定，前揭陳述均得作為本案證據。
貳、實體部分：
一、訊據被告甲○○固不否認有於前述時、地，向告訴人乙○○
    收取系爭保費之事實，然矢口否認有何詐欺取財犯行，辯稱
    ：當初係為服務保戶，才會在離職後仍向乙○○收取系爭保
    費，然已轉交三商人壽公司業務員「阿宏」，不知「阿宏」
    為何沒繳回公司云云，惟查：
  (一)被告係以隱瞞已自三商人壽公司離職，佯稱保險業務專員身
    份為詐術，於離職後仍向告訴人乙○○施收取系爭保費等情
    ，業經乙○○於警詢、偵查及本院訊問時結證屬實，並有三
    商人壽公司94年11月4 日（94）三法字第111 號函及所附系
    爭保單繳費明細表、95年8 月30日（95）三法字第00091 號
    函及所附業務員服務紀錄及處理經過表、95年9 月8 日（95
    ）三法字第00095 號函及所附保費通知單在卷可稽（見偵查
    (二)卷第30、31頁、院卷第36至42頁），堪信為真實。
  (二)被告雖辯稱：收取系爭保費並無為自己不法所有之意圖云云
    ；經查，被告初於偵查中供稱：系爭保費連同皮包，於92年
    12月間一起在台南遺失，但我沒有報警云云（見偵查(三)卷第
    14、15頁），然該次其所遺失之金額至少41,645元，已逾一
    般人1 個月之薪資，損失可謂慘重，卻未曾報警處理，毫無
    找回遺失金錢之企圖，顯然背離常情，而難以採信；又被告
    嗣於本院審理時改稱：系爭保費已交給三商人壽公司業務員
    「阿宏」，我只見過他一面，沒有他的電話或其他聯絡資料
    ，不知他為何沒繳云云（見院卷第51、52頁），然系爭保費
    數額非微，業如前述，且被告先前即任職於三商人壽公司，
    若果真要請該公司在職業務員轉交保費，當可委託熟識之同
    事或主管，而無交由不知真實姓名、年籍、聯絡方式之人轉
    交之理；參以，被告確係故意隱瞞離職事實，仍向乙○○收
    取保費，已如前述，而其所辯復有前後不一，差異極大之情
    事，足認其辯稱無不法所有意圖云云，均屬事後卸責之詞，
    無可採信。
  (三)從而，本案事證明確，被告詐欺取財犯行堪以認定，應依法
    論科。
二、按行為後法律有變更者，適用行為時之法律，但行為後之法
    律有利於行為人者，適用最有利於行為人之法律，刑法第2
    條第1 項定有明文。查被告行為後，如附表所示被告論罪科
    刑所應適用之刑法條文，業於94年2 月2 日修正公布，並於
    95年7 月1 日生效施行；經個別比較新舊法，及依最高法院
    24年上字第4634號判例意旨，就本案罪刑有關之一切情形綜
    其全部結果比較後，認修正施行後之現行刑法條文規定並未
    較有利於行為人；是依前開說明，本案自應適用修正施行前
    之刑法條文而為處斷。
三、按刑法第339 條之詐欺罪，其成立固以行為人有施用詐術之
    行為為必要，然所謂詐術行為，不以積極之語言、文字、肢
    體、舉動或兼有之綜合表態等為限，其因消極之隱瞞行為，
    致使被害人陷於錯誤，亦包括在內；是被告隱瞞離職事實，
    利用乙○○誤以為其係有權代收保費業務員之錯誤，而詐取
    系爭保費，所為係犯修正前刑法第339 條第1 項之詐欺取財
    罪。按前項詐欺罪之成立，以意圖為自己或第三人不法之所
    有，以詐術使人將本人或第三人之物交付為要件，與侵占罪
    之主觀要件，須持有人變易其原來持有意思而為不法所有意
    思不同；查本案被告已於92年10月13日自三商人壽公司離職
    ，再無向保戶收取保費之權限，又利用乙○○不知其無收取
    權限之錯誤，而犯本案，顯然被告於收取系爭保費時，主觀
    上即存有不法所有之意圖，是公訴人認被告仍具業務員身份
    ，又係嗣後始變異為不法所有意圖，而犯同法第336 條第2
    項之罪，容有誤會，惟因起訴之客觀外在社會基本事實均相
    同，爰變更起訴法條。
四、爰審酌被告年輕力壯，本可期自食其力，不貪取非分之財，
    詎其竟圖謀不法利益，向乙○○詐騙財物，視誠信、道德如
    無物，亦不知尊重他人財產權益，兼衡其至今仍未與乙○○
    和解，且矢口否認犯行，及其犯罪手段、所得、素行等一切
    情狀，量處如主文所示之刑，併諭知易科罰金之折算標準，
    資為懲儆。
五、公訴意旨另以：被告甲○○意圖為自己不法所有，另於93年
    6 月間某日，在乙○○位於高雄市小港區○○○路租屋處，
    將業務上所持有，向乙○○收取之系爭保單93年6 月份保費
    41,645元，侵佔入己，而未交回三商人壽公司，因認被告此
    部分行為涉犯業務侵占罪嫌云云。
  (一)按犯罪事實應依證據認定之，無證據不得推定其犯罪事實；
    不能證明被告犯罪者，應諭知無罪之判決，刑事訴訟法第15
    4 條第1 項、第301 條第1 項分別定有明文。而認定不利於
    被告之事實，須依積極證據，苟積極證據不足為不利於被告
    事實之認定時，即應為有利於被告之認定，更不必有何有利
    之證據；告訴人之告訴，係以使被告受刑事訴追為目的，是
    其陳述是否與事實相符，仍應調查其他證據以資審認，最高
    法院30年上字第816 號、52年台上字第1300號判例可資參照
    。
  (二)經查，被告堅詞否認有向告訴人乙○○收取93年6 月份保費
    之事實，核與三商人壽公司95年8 月30日（95）三法字第00
    091 號函所載本件保險契約處理經過相符（見院卷第36、37
    頁）；又乙○○雖指訴有繳交該期保費予被告云云，惟乙○
    ○於偵查及本院訊問時均陳稱：於應繳交93年6 月份保費之
    日前，被告即告知所收取之系爭保費有遺失之情事等語（見
    偵查(二)卷第4 、(三)卷第21頁、院卷第48、49頁），則被告既
    有遺失保費之情事，其是否自行墊款而將應繳保費交與公司
    ，一般人均會認有可疑，而予以詳查，然乙○○卻在未向被
    告、三商人壽公司查證之情形下，仍將續期保費交付與被告
    ，顯與一般經驗法則有違，難以採信，且又無法提出任何繳
    款證明以實其說，復為被告所否認，是乙○○關於此部分之
    指訴，難信為真實。
  (三)告訴人所指訴之上開內容，缺乏補強證據為佐，復查無其他
    積極證據足資證明被告有此部分犯行，自無從僅依告訴人之
    陳述即作為認定被告有此部分犯行之依據；又此部分犯行既
    然不能證明，惟公訴意旨認此部分與前揭論罪科刑部分具有
    連續犯之裁判上一罪關係，爰不另為無罪之諭知。
據上論斷，應依刑事訴訟法第299 條第1 項前段、第300 條，刑
法第2 條第1 項前段，修正前刑法第339 條第1 項、第41條第1
項前段，罰金罰鍰提高標準條例第1 條前段，廢止前罰金罰鍰提
高標準條例第2 條，現行法規所定貨幣單位折算新臺幣條例第2
條，判決如主文。
本案經檢察官丙○○到庭執行職務。
中    華    民    國    95    年    9     月    26    日
              鳳山刑事第二庭  審判長法  官  邱明弘
                                    法  官  譚德周
                                    法  官  洪珮婷
以上正本證明與原本無異。
如不服本判決，應於收受送達後10日內向本院提出上訴書狀。
中    華    民    國    95    年    9     月    26    日
                                    書記官  賴朱梅


司法院資訊處製作；財團法人民間司法改革基金會備份。
